臺灣高等法院刑事判決　　　　　　　　　　　　　　　九十年度上易字第四四四號
　　上　訴　人
　　即　被　告　丙○○
　　選任辯護人　林衍鋒
右上訴人因詐欺案件，不服臺灣板橋地方法院八十九年度易字第二七一五號，中華民
國年八十九年十一月三十日第一審判決（起訴案號：臺灣板橋地方法院檢察署八十八
年度偵字第二二三八一號）提起上訴，本院判決如左：
    主  文
原判決撤銷。
丙○○無罪。
    理  由
一、公訴意旨以：梁紘瑞（業經原審通緝中）係鴻太祥企業有限公司（以下簡稱鴻太
    祥公司）之負責人，丙○○係該公司之會計，先於民國（下同）八十七年三月間
    向華僑銀行辦理開發信用狀暨融資契約，二人均明知其公司之財務狀況不佳，仍
    於八十七年三月至十月間，共同基於犯意聯絡，意圖為自己不法之所有，佯稱係
    為週轉資金互換支票使用，分別向陸星企業有限公司（下稱陸星公司，代表人戊○）借得支票三十張使用。日大實業有限公司（下稱日大公司，代表人丁○○）
    互換支票，借得面額新台幣（下同）八十八萬元之支票使用。向庚○○借得，發
    票人為辛○○○，面額共三百三十九萬二千五百元之支票。均約定支票僅係週轉
    資金用，不得用於清償債務。詎丙○○與梁紘瑞竟將前揭借得之部分支票向華僑
    銀行清償借款之用。嗣華僑銀行持附表所示之支票向辛○○○、陸星公司、日大
    公司提起民事訴訟時，其等始知受騙云云。
二、按犯罪事實應依證據認定之，無證據不得推定其犯罪事實；不能證明被告犯罪者
    ，應諭知無罪之判決，刑事訴訟法第一百五十四條、第三百零一條第一項分別定
    有明文。且事實之認定，應憑證據，如未能發現相當證據，或證據不足以證明，
    自不能以推測或擬制之方法，為裁判基礎（最高法院四十年台上字第八六號判例
    參照）。又刑法第三百三十九條第一項詐欺罪之成立，以意圖為自己或第三人不
    法之所有，以詐術使人將本人或第三人之物交付為要件，若行為人所用方法，不
    能認為詐術，亦不致使人陷於錯誤，則不得遽以該罪相繩（最高法院四十六年台
    上字第二六Ｏ號判例意旨足參）。又按該條項之詐欺罪，必須行為人自始意圖不
    法所有，以客觀上足以使人陷於錯誤之手段，欺矇被害人使為財物之交付，始足
    當之。又以當事人間信用為基礎之借貸關係，如可預見事後無力清償或遲延清償
    之風險，債務人於債之關係成立後，其有未依約定本旨履行者，非盡可予以推定
    其為自始無意給付之詐欺犯罪，而刑事被告依法不負自證無罪之義務，若無積極
    證據足證被告在債之關係發生之初，自始即有藉之詐財之本意，縱使被告就所負
    債務，惡意違約，不為履行，仍為民事上問題，尚不得違反刑事訴訟法第一百五
    十四條之規定，僅憑單純債務不履行之狀態而推定被告於負債之初即有詐欺之故
    意。
三、公訴人認被告涉犯詐欺罪嫌，係以右揭事實業據告訴人陸星公司之代理人陳石秋
    玉及辛○○○之代理人庚○○指訴甚詳，並有華僑銀行之起訴狀、華僑銀行之勝
    訴判決、被告向華僑銀行辦理開發信用狀暨融資契約資為論據。訊據被告則堅決
    否認有詐欺犯行，被告及其辯護人俱辯稱：鴻太祥公司於經營出狀況之前，已經
    與告訴人等有多次換票之情形，而以票貼方式取得資金來週轉，且之前所換的票
    都有兌現，只是後來因由日本進口的機器，船公司在香港吊機器時不小心將機器
    摔壞了，他們推卸責任，因是三角貿易，該段正好沒有保險，所以損失很大，還
    有與鴻太祥公司有生意往來之案外人麗璋企業有限公司（下稱麗璋公司）積欠貨
    款八十萬元、案外人藝林自粘標籤有限公司（下稱藝林公司）積欠貨款一百八十
    萬元，均屆期未為清償，以致公司經營出了狀況，自八十七年十月十二日起開始
    有退票情形，無法處理前向華僑銀行申請信用狀所積欠之借款，而遭華僑銀行提
    起民事訴訟請求清償債務，告訴人等亦因遭華僑銀行提起民事訴訟請求負票據責
    任，而心有不甘，為了逃避票據責任始對被告提出本件詐欺告訴，然鴻太祥公司
    於換票之初，該信用狀借款尚未到期，更與案外人中租迪和股份有限公司（下稱
    中租迪和公司）間有貸款額度可資運用，資力良好，並無施用詐術之情事，又告
    訴人陸星公司持以提出本件告訴之號碼ＡＣ0000000─三等三紙面額各七
    萬四千元之支票，係陸星公司交付鴻泰祥公司之還款票，並非換票等語。
四、經查：
  (一)告訴人辛○○○、日大公司部分：(1)證人即告訴人辛○○○之子庚○○於原審調
    查時陳稱：「被告他們是從八十六年底、八十七年初開始向我說要借票，我再向
    我母親開口，讓我母親借票給他們，被告他們總共向我母親借過三十多張票，但
    只有十多張沒有辦法兌現。」等語（見原審卷第五十四頁），核與被告所辯大致
    相符，而被告於本院調查時所提出鴻太祥公司與告訴人辛○○○之歷次換票明細
    記錄（見本院卷第三一五頁）亦與華僑、誠泰、萬泰等銀行檢送之鴻太祥公司帳
    戶往來明細互核無誤（見本院卷第二三二至二三四、二六二至二六八、二七七至
    二七八頁），據上記載鴻太祥公司與告訴人辛○○○共計交換面額五百零六萬元
    之支票（部分表列支票因三商行大信販股份有限公司業已將存檔資料銷毀無法提
    供本院調查，故未予計入），嗣後僅退票一百四十八萬元，其餘支票均有兌現，
    退票面額僅佔總換票面額約三分之一（見本院卷第三一五頁），並有鴻太祥公司
    持告訴人辛○○○簽發之支票向萬泰銀行辦理票貼時，萬泰銀行蓋以八十六年十
    一月二十八日收票戳印之票據明細表在卷可稽（見本院卷第四十七頁）足見被告
    所辯與告訴人從八十六年底開始票據來往，所言非虛。(2)日大公司部分則未據其
    代表人或代理人於偵審中到庭為任何陳述，嗣經本院多次合法傳拘其代表人丁○○亦均未到庭，惟據被告於本院調查時所提出鴻太祥公司與告訴人日大公司之歷
    次換票明細記錄（本院卷第三一六頁）與誠泰、萬泰等銀行檢送之鴻太祥公司帳
    戶往來明細互核無誤（見本院卷第二六四、二七三至二七四頁），據上記載鴻太
    祥公司與告訴人日大公司共計交換面額二百三十四萬元之支票（部分表列支票因
    三商行大信販股份有限公司業已將存檔資料銷毀無法提供本院調查，故未予計入
    ），嗣後僅退票五十九萬三千元，其餘支票均有兌現，退票面額僅佔總換票面額
    約四分之一（見本院卷第三一六頁），並有鴻太祥公司持告訴人日大公司簽發之
    支票向萬泰銀行辦理票貼時，萬泰銀行蓋以八十六年十一月二十八日收票戳印之
    前開票據明細表在卷可稽（見本院卷第四十七頁）。此外曾任鴻太祥公司會計之
    乙○○於本院調查時亦證稱：我知道鴻太祥公司與陸星公司、日大公司及辛○○○等之間有換很多次票，在八十七年三月我到職之前就有換票了（見本院卷第一
    五八至一五九頁），且鴻太祥公司之前向告訴人辛○○○、日大公司借得之支票
    均有按期清償，亦有上開銀行檢送之鴻太祥公司帳戶往來明細表可證，足見被告
    上開所辯與事實相符，應堪採信，鴻太祥公司與告訴人辛○○○、日大公司於八
    十六年十一月二十八日前即有換票之情形，其等以換票之方式借貸週轉資金，已
    持續一段時日，為彼此間週轉資金之固定模式。
(二)告訴人陸星公司部分：證人即陸星公司代表人戊○經本院多次傳喚均拒不到庭，
    惟據其於原審調查時供稱：「被告是從八十七年起到我公司向我借票，大約借了
    三十張票。」（見原審卷第五十四頁）、曾任鴻太祥公司外務員之己○○於本院
    調查時亦證稱：我知道鴻太祥公司與陸星公司之間有換票（見本院卷第一０六頁
    ）及曾任鴻太祥公司會計之乙○○前開證述，均核與被告上開所辯大致相符，且
    有被告於本院調查時所提出鴻太祥公司與告訴人陸星公司之歷次換票明細記錄（
    本院卷第三一七頁）與誠泰、萬泰等銀行檢送之鴻太祥公司帳戶往來明細互核無
    誤在卷可稽（見本院卷第二六七、二七三頁）。並參據上開歷次換票明細記錄之
    記載，彼此間最早所換之支票係到期日八十七年十月二日之支票（部分表列支票
    因三商行大信販股份有限公司業已將存檔資料銷毀無法提供本院調查，故未予計
    入），而依常理，互換以週轉資金之支票通常須於到期日之數月前即已簽發互換
    ，始有週轉資金之空間，是被告與告訴人陸星公司應於八十七年五、六月前即有
    互換支票以週轉資金之情形，且彼此間共互換面額約一百二十萬元之支票，嗣後
    僅退票五十萬元，其餘均有兌現（見本院卷第三一七頁），足見鴻太祥公司與告
    訴人陸星公司以換票之方式借貸週轉資金，亦已持續一段時日，為彼此間週轉資
    金之固定模式，被告上開所辯與事實相符，應堪採信。又告訴人陸星公司據以提
    出本件告訴之號碼ＡＣ0000000─三等三紙面額各七萬四千元之支票部分
    ，被告辯稱係與告訴人陸星公司通謀簽訂虛偽商標印刷機訂購合約書，藉以向中
    租迪和公司借貸款項，再將部分借得款項轉借告訴人陸星公司後，陸星公司所簽
    發交付鴻太祥公司之十四紙還款票中之三紙，並非交換週轉資金之支票等語，並
    提出鴻太祥公司與陸星公司虛偽訂立之商標印刷機訂購合約書、中租迪和公司額
    度核准通知書、交換支票明細表及支票影本等件以資證明（見本院卷第五十五至
    五十七頁、偵卷第二十七至三十九頁），告訴人陸星公司之代表人戊○經本院傳
    訊均未到庭，自足認被告所辯尚非子虛，而堪採信。
  (三)又鴻太祥公司係經營印刷機械之進出口等業務，於八十七年間為進口印刷機械，
    而於八十七年三月間向華僑銀行申請開發信用狀，該遠期信用狀至八十七年十月
    十二日始到期等情，有經濟部商業司關於鴻太祥公司之登記資料、華僑銀行開發
    信用狀申請書、進口單據通知書、遠期信用狀到期日通知書等影本附卷可證（見
    本院卷第四十六、五十九頁，偵字第二二三八一號卷第一一七至一二０頁），且
    鴻太祥公司自日本進口價值七百五十萬日圓之印刷機械業於八十七年八月十三日
    運送途中在香港毀損，亦有大阪印機材株式會社所開立之發票、鑑定證明書影本
    及譯文、受損機器照片多幀等在卷可稽（見本院卷第四十八至五十四頁），華僑
    銀行法務專員甲○○亦於本院調查時到庭證稱：鴻太祥公司開狀要買日本的機器
    ，後來沒有辦法給付（見本院卷第二二六頁）。參以鴻太祥公司業於八十七年八
    月間獲得中租迪和公司核准數百萬元貸款可資運用，有前開核准通知書可證，及
    鴻太祥公司對藝林公司、麗璋公司尚有貨款未收回，有鴻太祥公司與藝林公司、
    麗璋公司簽立之商標訂購合約書、催繳貨款之存証信函等影本可稽（見本院卷第
    五十五至五十八頁），且其係自上開遠期信用狀之到期日，亦即八十七年十月十
    二日起始有退票之紀錄，亦有華僑銀行領用支票及退票明細查詢單附卷可稽（見
    本院卷第一五０頁），足見被告前開所辯係因自日本進口之機器毀損，及生意往
    來廠商積欠貨款未清償，才導致公司營運出狀況，終至無法清償華僑銀行之信用
    狀借款，而於八十七年十月十二日開始退票，在此之前公司並無退票紀錄，並有
    資金能自由週轉運用，公司營運狀況正常等語，尚堪採信。而向銀行申請開發信
    用狀，由銀行先支付貨款與外國出口廠商，待信用狀到期日屆至進口商再向銀行
    清償該筆信用狀借款，乃為經營進出口業務之廠商慣用、合法之資金融通方式，
    斷無因鴻太祥公司為進口機器而向銀行申請開發信用狀，即認該公司之財務狀況
    已不佳，經營陷入困境，是被告並無告訴人所指隱瞞於八十七年三月間向華僑銀
    行辦理開發信用狀暨融資契約，明知其公司之財務狀況不佳，仍於八十七年三月
    至十月間，意圖為自己不法之所有，分別向告訴人等借支票使用之情事甚明。
  (四)再證人即告訴人辛○○○之子庚○○於原審調查時指稱：「當初被告他們是說要
    借票去票貼，可是後來被告卻拿票去還債，造成銀行向我們討債。」（見原審卷
    第五十四頁）、證人即告訴人陸星公司之代表人戊○指稱：「被告是從八十七年
    起到我公司向我借票，大約借了三十張票，被告是說要票貼，但卻把票拿去還債
    。」、「如果本件是票貼，錢是由被告拿走，我們不可能幫被告還款。」（見原
    審卷第五十四、一０八頁）、日大公司於告訴狀中亦指陳：「鴻太祥公司借票用
    途並非使用短期週轉金，未經本公司同意，竟擅作主張使用在清償銀行債務」（
    見他字卷第五頁），足見告訴人等係因遭華僑銀行提起民事訴訟，請求負票據發
    票人責任後，始以雙方均約定支票僅係週轉資金用，不得用於清償債務為由，提
    起本件詐欺告訴。而經原審及本院傳訊華僑銀行人員王杰、孫穎豐、葉信德、甲○○等人，雖對於鴻太祥公司究係持系爭支票辦理票貼或作為上開信用狀債務之
    擔保說法不一（見原審卷第五十五、八十、一０七、一三四頁、本院卷第二二七
    頁），惟鴻太祥公司為週轉資金與告訴人等間早有換票借貸關係，已如上述，即
    以彼此相互換票收執，由鴻太祥公司利用換得之支票從事其他商業活動，告訴人
    等則待鴻太祥公司所簽發之支票先兌現後，再讓簽發與鴻太祥公司之支票兌現之
    方式，相互換票供鴻太祥公司週轉資金，由此觀之，鴻太祥公司不論持告訴人等
    所簽發之支票辦理票貼或作債務之擔保，均為資金週轉之方式，二者在性質上並
    無不同，且告訴人等與鴻太祥公司換票之目的，既係為了使鴻太祥公司能順利週
    轉資金，鴻太祥公司亦簽發支票與告訴人等供擔保，告訴人等應無限制鴻太祥公
    司持之以何種合法之方式週轉資金之理，告訴人等對於因換票而可能遭第三人請
    求負票據發票人責任之風險亦應有所認知，是告訴人等指稱係借票與鴻太祥公司
    辦理票貼，並未同意持該支票做為清償債務之用云云，實與常理有違，應係嗣後
    避就票據責任之託詞，自難遽引此即認被告有何施用詐術之情事。
  (五)茲以鴻太祥公司為週轉資金與告訴人等間早有換票借貸關係，且之前所簽發之支
    票均有兌現，亦足徵鴻太祥公司與告訴人等間係具有相當之信任關係，屬於經常
    性借貸而非偶一為之，其換票之初既存有良好借貸關係，被告係借票後因貨物發
    生船損及貨款無法收回，致週轉不靈已如前查證，是被告所辯借款之初並無故意
    退票意圖，應屬非虛，鴻太祥公司即債務人是否依約履行及如何履行，均屬民事
    法律關係成立時，當事人雙方應作之適度評估及預見之內容，可知本件應屬單純
    民事借貸契約關係所衍生糾紛，應另循民事法律途徑解決，要難謂鴻太祥公司未
    完全依約履行清償票據債務而逕認被告於換票借款之初，即有詐欺犯意。此外，
    復查無其他積極證據足資認定被告涉有違反詐欺罪嫌，既不能證明被告犯罪，根
    據「罪證有疑，利於被告」之證據法則，依法應為被告無罪之諭知。原判決遽認
    被告構成詐欺罪責予以論科，顯有不當，被告提起上訴否認犯罪，為有理由，自
    應由本院將原判決撤銷，另為被告無罪之諭知。
據上論斷，應依刑事訴訟法第三百六十九條第一項前段、第三百六十四條、第三百零
一條第一項，判決如主文。
本案經檢察官李金定到庭執行職務。
中      華      民      國    九十一    年      四      月     十七     日
                              臺灣高等法院刑事第二十二庭
                                  審判長法  官 許  正  順
                                        法  官 邱  同  印
                                        法  官 胡  方  新
右正本證明與原本無異。
不得上訴。
                                        書記官 劉      瑗
中      華      民      國    九十一    年      四      月     十八     日
附表
┌───┬─────┬───────┬─────────┬───────┐
│編  號│發  票  人│  付  款  人  │  支  票  號  碼  │票  面  金  額│
├───┼─────┼───────┼─────────┼───────┤
│一    │辛○○○  │基隆市第二信用│ＬＮ0000000│三十萬元      │
│      │          │合作社中正分社├─────────┼───────┤
│      │          │              │ＬＮ0000000│九萬七千元    │
│      │          │              ├─────────┼───────┤
│      │          │              │ＬＮ0000000│二十五萬元    │
│      │          │              ├─────────┼───────┤
│      │          │              │ＬＮ0000000│三十萬元      │
├───┼─────┼───────┼─────────┼───────┤
│二    │陸星企業有│臺灣銀行中和分│ＡＣ0000000│七萬四千元    │
│      │限公司    │行            ├─────────┼───────┤
│      │          │              │ＡＣ0000000│七萬四千元    │
│      │          │              ├─────────┼───────┤
│      │          │              │ＡＣ0000000│二十五萬元    │
│      │          │        ├─────────┼───────┤
│      │          │              │ＡＣ0000000│七萬四千元    │
│      │          │              ├─────────┼───────┤
│      │          │              │ＡＣ0000000│二十五萬元    │
├───┼─────┼───────┼─────────┼───────┤
│三    │日大實業有│華南商業銀行東│ＤＢ0000000│二十萬元      │
│      │限公司    │湖分行        ├─────────┼───────┤
│      │          │              │ＤＢ0000000│二十萬元      │
└───┴─────┴───────┴─────────┴───────┘
